臺灣桃園地方法院刑事判決　　　　　　　　　　　　　九十年度易字第二三二七號
　　公　訴　人　臺灣桃園地方法院檢察署檢察官
　　被　　　告　丑○○
　　選任辯護人　謝清傑律師
　　被　　　告　寅○○
右列被告等因詐欺案件，經檢察官提起公訴（九十年度偵字第四一二八號），本院判
決如左：
    主  文
丑○○、寅○○均無罪。
    理  由
一、公訴意旨略以：被告寅○○為立益建設事業股份有限公司（下稱立益公司）代表
    人，被告丑○○則為富聯興建設股份有限公司（下稱富聯興公司）代表人；立益
    、富聯興二家公司於民國八十二年間，共同在桃園縣中壢市○○○○路、成章一
    街街口處投資興建「鴻福大街」社區。詎被告等均明知渠等用以推銷，招攬客戶
    之廣告圖說（下簡稱廣告圖）與建管單位核准之建築藍圖（下簡稱核准圖）不符
    ，交予客戶使用之車道，進出亦有前後阻隔之困難，且部分機械停車位之上層車
    位未留合理空間供車輛停放，另警衛室之通訊系統亦無法使用，竟仍共同意圖為
    自己不法之所有，交付郭馬龍等二百零四名消費者不實之廣告圖，使郭馬龍等人
    均誤信該廣告圖為實際完工情況，而陷於錯誤，遂先後向被告二人簽約購買上開
    「鴻福大街」預售屋。嗣郭馬龍等人於完工後陸續遷入居住，發覺上情，始知受
    騙。因認被告丑○○、寅○○所為，均涉有刑法第三百三十九條第一項之詐欺取
    財罪嫌。
二、訊據被告丑○○、寅○○固不否認於右揭時地，分別擔任立益公司、富聯興公司
    之代表人，而以立益公司、富聯興公司名義，共同興建「鴻福大街」社區，並將
    社區內之房屋分別出售予郭馬龍等人，惟嗣後該社區則發現有廣告圖說與建築圖
    不符、機械停車位上層未留車輛停放之合理空間，以及警衛室通訊系統無法操作
    等缺失，至今尚未與郭馬龍等人解決等事實不諱，惟均否認有何詐欺取財犯行。
    被告丑○○辯稱：富聯興公司進行「鴻福大街」社區之房屋預售時，提交給廣告
    公司設計海報之建築草圖，僅規劃一百四十五個停車位，之後建築師認為原先規
    劃未臻完善，重新設計結果，規劃為一百四十六個停車位，並按此送件申請建造
    執照，故停車位數目之變更並非故意，且停車位較原先設計多出一個，亦無損於
    住戶。嗣後，「鴻福大街」社區於八十五年九月完工後陸續交屋，社區住戶並組
    成管理委員會，由己○○、庚○○等人擔任委員，被告亦指派黃俊文、蔣昭英等
    人負責，將公共設施點交予管理委員會，並派員按期維修。交屋之後，「鴻福大
    街」管理委員及住戶分別在八十五年九月十九日、十月六日，先後召開管理委員
    會及區分所有權人會議，被告丑○○均有參加；而上開兩次會議中，均未聞住戶
    提出停車位或對講機之問題。此後至八十六年十月間，始經管理委員會主任委員
    戊○○等人向被告反應停車位設計不當、機械停車位高度不足，及對講機無法使
    用等問題，被告乃於八十六年十月三十日，指由立益公司工務部副理曹光澯會同
    「北工主體停車設備有限公司」及戊○○實地測試結果，認為高度在一百四十公
    分以下之車輛，應可停放，當時曹光澯並表示如住戶對機械停車位仍不滿意，伊
    可重新組裝、調整機械設備等語，惟遭戊○○拒絕。據上，被告等為求完善，而
    修改停車位之設計，車位較原先設計多出一個，且多出之停車位亦一併點交予「
    鴻福大街」管理委員會，並未以之獲利，而機械停車位現今不能使用，應係維修
    之問題，並非設計之疏失，至於部分機械停車位因位處樑柱下方，以致停車高度
    較低，應屬施工問題，亦非詐欺。又被告等既然確實裝設機械停車位，支付相同
    成本，亦不因停車位高度不足而有獲利，況被告等事後亦表示願重新施做，然不
    為戊○○所接受。另外，對講機、話筒在點交時既無問題，應係事後維修不良所
    致。綜上，被告等並無詐欺之不法意圖等語（本院九十一年十一月二十八日筆錄
    及當日辯護意旨狀）。被告寅○○辯稱：「鴻福大街」社區之實際施工、推案情
    形伊並不清楚，實際上是公司總經理許燈城負責的等語（本院九十年十一月二十
    八日筆錄）。
三、按犯罪事實應依證據認定之，無證據不得推定其犯罪事實，刑事訴訟法第一百五
    十四條訂有明文。又刑法第三百三十九條第一項詐欺罪之成立，以意圖為自己或
    第三人不法所有，以詐術使人將本人或第三人之物交付為要件。所謂以詐術使人
    交付，必須被詐欺人因其詐術而陷於錯誤，若其所用方法，不能認為詐術，亦不
    致使人陷於錯誤，即不構成該罪，最高法院著有四十六年度台上字第二六０號判
    例可資參照。是故，縱使債務人事後惡意之不予履約，如不足證明其自始在簽約
    時，即具有詐欺之不法所有意圖，依前開判例解釋，亦僅能令負民事上債務不履
    行之責任，而不得僅以債務人違反債信一節，即推定其有詐欺之犯意。經查，公
    訴意旨認被告丑○○、寅○○涉有右揭詐欺取財罪嫌，無非係以告訴人郭馬龍、
    證人邱垂清、子○○、戊○○等人之指述、照片四張、「鴻福大街平面圖集」、
    建築圖影本、房屋預定買賣契約書等事證，而廣告圖中所繪之第一百號至第一百
    一十五號停車位，確實與建築圖中所繪不同，且經檢察官現場勘驗第一百一十一
    號至第一百二十四號雙層機械停車位設置結果，被告等無法示範停車位之使用，
    且部分機械停車位高度僅有一百三十六公分，而隨機抽測現場停放之豐田ＴＥＲ
    ＣＥＬ、福特ＴＩＥＲＲＡ及大慶ＪＵＳＴＹ自小客車結果，僅上開豐田車車高
    為一百三十六公分，其餘二款自小客車均為一百三十九公分，顯見該部分機械停
    車位確實無法正常使用。又廣告圖中確有「每戶裝設家庭保全系統‧‧‧客廳設
    緊急求助按鈕，且防盜、緊急求助功能並有對講機與警衛室相通，一樓樓梯間門
    廳入口及停車場設ＣＣＴＶ監視系統並於適當地點設置緊急求助按鈕及對講機與
    警衛室相通‧‧‧」等文字，然檢察官到場勘驗結果，警衛室內對講機確實滿布
    灰塵，無法使用。綜上，被告等在廣告圖上，對停車位之設置，以及緊急求助系
    統、對講機等社區保全設備等交易上之重要事項，故為不實廣告，使告訴人等誤
    信「鴻福大街」社區為一具有高品質管理、安全及實用重要便利性之社區，而出
    資購買該社區房屋居住，自屬對告訴人施用詐術，應構成詐欺等事證，為其論據
    。經查：
（一）公訴人所舉之交屋瑕疵，均係訂約後所發生，不足認定被告等在與告訴人締約
      時，有施用詐術之事實：
    １本件「鴻福大街」社區完工後，確有(1)地下一樓編號一０一號至一二四號停車
      位之設置，與廣告圖不符；(2)地下一樓編號一一一號至一二四號共十四個機械
      停車位為前後併排之設計，後車進出均需先移動前車，讓出行車空間；(3)車道
      進出不便；(4)上層機械停車位高度僅有一百三十五公分；及(5)警衛室通訊系統
      不能使用等缺失，此為被告等自承屬實（見告訴人九十二年三月十二日告訴狀
      後附停車位配置圖、外放廣告圖、本院九十年十一月二十八日筆錄及當日寅○○答辯狀），並經告訴人郭馬龍、乙○○、劉玉財、戊○○、甲○○，證人即
      「鴻福社區」水電維修人員邱垂清分別在偵查及本院審理中證述翔實（偵查卷
      第二十一頁反面、第二十五頁反面、第二十六頁、本院九十年十一月二十八日
      、九十二年三月二十六日、九十三年三月十七日筆錄），並經檢察官與本院分
      別到場勘驗無誤，製有勘驗筆錄二份、照片數幀在卷可稽（偵查卷第七十五頁
      、本院九十一年十月二十九日筆錄、照片外放）。
    ２被告丑○○所辯：機械停車位、警衛室通訊系統完工時均可使用，並已通過消
      防安全檢查，且已點交予「鴻福社區」管理委員會等語，核與證人即「鴻福大
      街」第一屆管理委員會委員己○○、庚○○、壬○○到庭證述略以：確實有點
      交，認為不合格的部分均有記載於協議書上，要求改善等語（本院九十一年六
      月二十八日筆錄），大致相符。而點交當時，「鴻福大街」之機械停車設備、
      消防設備、防盜主機等公共設施均確實堪用，並有八十五年九月七日「鴻福大
      街公共設備點交協議書」及「點交人員簽到冊」一份附卷可稽（偵查卷第四十
      七頁以下）。又桃園縣政府於八十六年八月十三日前往「鴻福大街」安檢時，
      消防設備確實符合規定，亦有「桃園縣政府公共安全檢查聯合記錄表」一份在
      卷可考（偵查卷第三十二頁）。另查，本件機械停車位在被告丑○○點交予「
      鴻福大街」管理委員會之後，自八十五年九月七日起至八十六年八月二十日止
      ，此段期間係由「北工立體停車設備有限公司」負責保固期間之維修，然嗣後
      該公司職員蔣昭英欲前往維修時，遭告訴人戊○○拒絕，以致機械停車位疏於
      保養，無法正常操作，嗣於八十六年十月間，被告丑○○之公司職員曹光燦前
      往「鴻福大街」擬調整機械停車位高度時，亦遭戊○○拒絕等事實，除經證人
      戊○○、蔣昭英、曹光燦分別到庭陳明屬實以外（本院九十一年六月二十八日
      、九十三年三月十七日筆錄），並有「機械停車位保養維修簽到卡」一份、存
      證信函二份附卷可稽（被告丑○○九十年十一月二十八日答辯狀後附證物二；
      被告寅○○九十年十一月二十八日答辯狀後附證物二）。堪信被告丑○○此部
      分所辯屬實。
    ３再被告丑○○所辯：原先規劃一百四十五個停車位，因建築師認為未臻完善，
      重新設計結果，改為一百四十六個停車位等語，則與證人即立益公司之總經理
      許燈城到庭證稱：「停車位總數（比原先規劃）多了一個車位，配置上平面車
      位多了十四個，比原先的機械停車位設計好，至於更改停車位的配置，是因為
      建築師原先的規劃，與後來停車位廠商的看法不一樣的關係，多出來的車位也
      交給管理委員會了」等語相符（本院九十年十一月二十八日筆錄）。而預售屋
      係在推案售屋之同時動工興建，在建築過程中偶有變更設計之情形，甚為常見
      ，此係本院職務上已知之事實。是故，被告丑○○此部分所辯，與常情亦無不
      合。
    ４另查，「鴻福大街」社區在完工交屋後，該社區管理委員會先於八十五年九月
      十九日，與被告等人洽談善後細節，會中固然指明公共設備尚有問題，然具體
      細目則未條列停車位等上開瑕疵，之後「鴻福大街」社區住戶於八十五年十月
      六日召開第一次區分所有權人臨時會議，會中亦未論及停車位設備等前開瑕疵
      ，此有八十五年九月十九日管理委員會與建商洽談記錄、八十五年十月六日住
      戶大會開會通知單各一份在卷可考（被告丑○○九十年十一月二十八日答辯狀
      證三、證四）。
    ５至告訴人戊○○固指稱：「‧‧‧（點交時）社區內只有籌備會，我們（在點
      交前），有行文建商說會組成八人小組和他們點交，但他們直接找裡面的住戶
      就點交了，（所以不算有點交）」云云（本院九十年十一月二二十八日筆錄）
      ，並提出「鴻福大街社區監事會第一屆第一次監事會會議記錄」為證（九十二
      年三月十一日告訴狀後附證六），然查，被告丑○○已於八十五年九月七日，
      將上開公共設施點交予己○○、庚○○等人，此如前述，而既然點交當時，己○○、庚○○等人確係負責「鴻福社區」內公共事務之人員，則不論渠等名稱
      為籌備會或管理委員會，均無礙於已經點交之事實。至於「鴻福大街」監事會
      決議組成八人小組另行點交云云，不過為「鴻福大街」社區內部監事會與管理
      委員會之爭，亦不能執此認定點交過程有何瑕疵；此觀上開監事會會議記錄載
      明與會者為「鴻福大街」監委，討論事項第一點為「檢討管委會功能不彰之因
      」，第三點「委員會決議案執行不力之檢討」，第四點「流言之真相」及第七
      點「區分所有權人會議之先期作業準備情形」，可見當時「鴻福大街」內部之
      管理委員會與監事會不合，至為明顯。是戊○○指稱被告等尚未點交本件公共
      設施云云，並無可採。
    ６綜上，本件停車位之規劃縱然與原先之廣告圖不甚一致，且機械停車位、通訊
      系統等公共設施或配置不良，或無法使用，然此均係告訴人郭馬龍、戊○○等
      人與被告簽約購買預售屋後，在交屋時甚或點交公共設施後所發生之瑕疵。故
      難憑此認定被告與告訴人等人在先前締約時，有施用詐術之事實。
（二）告訴人郭馬龍、戊○○等人購買本件預售屋，並未陷於錯誤：
    １證人戊○○在本院審理時經檢察官質以：「買屋時，你有沒有問過銷售員關於
      停車位的問題」時，答稱：「他們沒有提過，只有說契約書裡面有記載法定停
      車位」等語，再經檢察官詢以：「你有沒有買停車位」時，仍答稱：「沒有，
      我車子都停在我住處以外的地方」、「我買一樓是要當店面使用，沒有要住，
      當時一個私有車位要賣六十五萬，所以我沒有想要去買停車位，另外，我實際
      住所附近有可以停車的地方，所以我也沒有租公共停車位」等語。又證人即「
      鴻福大街」社區住戶劉玉財於本院審理時經檢察官先後質以：「你買房子時，
      銷售員有無提到停車位配置的情形」、「你簽約時，有無注意到契約書內提到
      私有停車位與公共停車位之記載」、「你有無跟銷售員談到私有停車位的價格
      」時，均答稱：「沒有」等語，並明確稱：「我購屋時，沒有想到要買停車位
      ，因為我住家附近有鄰居的的空地，可以當停車位，不用錢」、「我簽約時，
      沒有去瞭解停車位的數量」等語。證人丙○○到庭證稱：「我（買房屋時）沒
      有留意（停車位配置的問題），但事後是有拿平面圖回來看。合約書是在壹個
      月後拿的」、「我訂約時，沒有想買停車位」、「我訂約時，不清楚停車位的
      數量」等語。證人辛○○到庭證稱：「（問：你買房屋時，銷售人員有無提到
      停車位配置的狀況）沒有，銷售人員有給你廣告平面圖，但我沒有注意看（平
      面圖上劃的停車位）」等語。證人癸○○到庭證稱：「我是八十二年買預售屋
      的，我沒有問（銷售員停車位的配置情形），我要買時，也沒有問這方面的事
      。我沒有注意到公共停車位的問題」等語（以上均見本院九十三年三月十七日
      筆錄）。可見上開證人決定購買本件預售屋，停車位問題並非渠等考量之因素
      甚明。
    ２證人丁○○雖到庭證稱：「我八十二年買屋，當時銷售人員有說有地下三層停
      車位可以停，我當時很高興，覺得有車位可以停，我家有一部車，但我兒子想
      要買車，因為沒有停車位，停在外面危險，所以沒有再買車。‧‧‧管理委員
      會正式成立後我當委員，才知道建商所提供的停車位不能使用」等語（本院九
      十三年三月十七日筆錄）。然細核丁○○所言，前開不詳銷售人員所述有三層
      車位等語，應係概括介紹「鴻福大街」社區整體之未來規劃，並非對丁○○有
      何具體承諾。而顯然丁○○亦未對此加以深究。由此可見，車位問題，並非丁○○決定購買本件預售屋之重要因素。
    ３至證人即「鴻福大街」住戶甲○○雖指稱：「我當初是因為相信廣告圖，才去
      買房子，但是後來的設施和廣告圖有差距」等語（本院九十二年三月二十六日
      筆錄），然查，在預售屋之買買中，廣告圖究竟為事前之設計規劃，而公寓大
      樓之施工時間動輒經年，期間有修改或變更設計之情形，並不異常，是故，廣
      告圖與事後完工之現況有部分出入，設非變化結果甚大，已超乎建築常情，否
      則，實難憑此逕認被告在推案販售預售屋之時，即有以廣告圖欺騙消費者之不
      法意圖。
    ４綜上，由證人戊○○等人之購屋經過以觀，渠等顯係著眼於所選購房屋本身之
      採光、取景、位置、大小、安全、結構等因素，始決意購屋，而非因公共設施
      停車位配置甚或警衛室通訊系統等問題所致。而民國八十年初臺灣車輛數目未
      如今日之多，停車問題一般而言，應非消費者購屋之主要考量，此係一般經驗
      法則，亦足以佐證上開事實。是故，可認本件告訴人等人在購屋當時，並無陷
      於錯誤可言。
（三）另查，被告寅○○辯稱：伊並未參與「鴻福大街」預售屋之施工，實際作業均
      交給立益公司總經理許燈誠負責等語，核與證人許燈誠到庭證稱：「我是立益
      公司的總經理，本件我全權負責，在案子要做之前，由（立益公司）董事會通
      過授權給我，由我負責，不用跟董事長（即寅○○）報告」等語相符（本院九
      十年十一月二十八日筆錄）。
（四）查本件被告等施工交屋後，固有車道、車位與原先廣告圖設計不符之情形，另
      外，部分機械停車位及警衛室通訊系統，亦有不法使用之情事，然前者為變更
      設計或設計不良之故，後者則係施工問題。上開瑕疵，或非被告等所能掌控，
      或係告訴人等與被告簽約後所生之問題。既無其他有力事證相輔，自無法憑此
      認定被告等在與告訴人締約時，故意以不實之廣告圖對告訴人施用詐術。至於
      告訴人指稱：部分機械停車位高度不足，有違營建法規之規定等語，亦僅係被
      告等施工違反行政法規之問題，尚難憑此認定被告等有施用詐術之事實。而告
      訴人等決意購屋，並非著眼於車道設計、停車位設置或消防監視系統等公共設
      施，已如前述，是故，縱認被告交屋確有告訴人所指之前述瑕疵，亦難據此認
      定告訴人等在購屋當時，有陷於錯誤可言。至於被告等點交後之公共設施縱有
      瑕疵，與原先之購屋約定或廣告圖不符，亦僅屬民事救濟或違反公平交易法之
      問題，併予指明。抑有進者，被告寅○○且未親身參與「鴻福大街」預售屋之
      施工、推案，更難認被告寅○○應負何種詐欺之責。綜上，依現有事證，既不
      能認定被告等對告訴人戊○○等人，有施用詐術之行為，亦難認定告訴人等人
      如何陷於錯誤，而決意購買本件預售屋，則被告等所為，即與詐欺罪之構成要
      件有間，尚難以該罪相繩。此外，復查無其他積極證據，足資認定被告丑○○
      、寅○○有何公訴意旨所指之詐欺犯行。依上說明，自應為無罪之諭知。
四、至公訴人聲請調閱「鴻福大街」建築物之建築執照、使用執照案卷，查本院前於
    九十二年五月二十六日、八月二十九日兩次向桃園縣政府工務局調閱結果，迄今
    未獲查覆，然本件事證已臻明顯，應無再予調取之必要，併予敘明。
五、被告寅○○經合法傳喚，無正當理由不到庭，本院認其應為無罪之諭知，已如前
    述，爰不待其陳述逕行判決。
據上論斷，應依刑事訴訟法第三百零一條第一項、第三百零六條，判決如主文。
本案經檢察官林秀敏到庭執行職務。
中        華        民        國    九十三    年    三    月    卅一    日
                                  臺灣桃園地方法院刑事第八庭
                                      審判長法  官    林恆吉
                                            法  官    劉秀君
                                            法  官    陳彥宏
右正本證明與原本無異
如不服本判決書應於送達後十日內向本院提出上訴狀
                                            書記官    翁其良
中        華        民        國    九十三    年    三    月    三十一  日
